臺灣臺北地方法院民事判決　　　　　　　100年度訴字第289號
原　　　告　臺北市政府工務局新建工程處
法定代理人　黃一平
訴訟代理人　陳勵新律師
被　　　告　洪錦信
訴訟代理人　洪錦樹
上列當事人間請求返還不當得利事件，本院於中華民國100年5月
24日言詞辯論終結，判決如下：
    主  文
原告之訴及假執行之聲請均駁回。
訴訟費用新臺幣陸仟捌佰拾元由原告負擔。
    事實及理由
一、原告起訴主張略以：坐落臺北市○○區○○段3小段第224之
    1 地號土地（下稱系爭土地），係臺北市所有之土地，原告
    則為系爭土地之管理機關，嗣被告在無合法占有權源之情形
    下，竟以其所有門牌號碼臺北市○○區○○路2段19巷3號之
    未辦理保存登記房屋（下稱系爭房屋）無權占用系爭土地，
    自屬不當得利；而其占用之位置，依據詳如附圖之臺北市建
    成地政事務所土地複丈成果圖標示，為編號甲部分，面積51
    平方公尺。是被告未經同意無權占有使用系爭土地而受有利
    益，並致原告受有相當於租金之損害。又系爭土地地理位置
    良好，附近有雙園國小及萬華國中，距萬華火車站約500公
    尺、距板南線捷運龍山寺站約800公尺、附近均有商家，依
    土地法第97條第1項、第105條、平均地權條例施行細則第21
    條規定，本件之損害金即應以申報地價即公告地價年息6%計
    算。經原告於民國99年7月27日發函請求被告繳付上開相當
    租金之不當利得，為被告所不理，則原告自得請求自99年7
    月28日前5年及99年7月28日至99年12月31日占用期間之土地
    使用補償金即新臺幣（下同）629,582元，及自100年1月1日
    起至返還系爭土地之日止，按月給付原告9,681元，爰依民
    法第179條不當得利之法律關係，請求原告給付相當於租金
    之不當得利等語。並聲明：(一)被告應給付原告629,582元，
    及自99年7月28日起至清償日止，按年息5%計算之利息。
    (二)被告應自100年1月1日起至返還如附圖所示甲部分土地之
    日止，按月給付原告9,681元。(三)願供擔保請准宣告假執行
    。
二、被告則以：系爭房屋實際占用人依原告於另案即本院91年度
    訴字第3919號民事判決業已認定為訴外人洪珠即被告之妹
    妹，且現仍由其使用中；原告主張系爭房屋所坐落之基地除
    系爭土地外尚有同段第224-4地號土地，占用面積為4平方公
    尺，而該224-4地號土地係以被告名義向原告辦理承租，惟
    此係被告為訴外人洪珠辦理，於便宜行事起見，遂以被告
    名義承租。又系爭房屋稅籍雖在被告名下，然實際占用人為
    洪珠等語，資為抗辯，並聲明：(一)原告之訴及假執行之訴
    均予駁回。(二)如受不利判決，願供擔保請准宣告免為假執行
    。
三、得心證之理由：
    本件原告主張系爭土地係臺北市所有之土地，原告則為系爭
    土地之管理機關，其上有系爭房屋無權占用如複丈成果圖標
    示為編號甲部分、面積51平方公尺等情，業據原告提出系爭
    土地之土地謄本及臺北市政府建成地政事務所土地複丈成果
    圖為據，且為被告所不爭執，堪信為真正。惟原告主張系爭
    房屋為被告所有，其無權占用系爭土地，原告自得依民法第
    179條規定請求被告返還相當租金不當利得，則為被告所否
    認，並以前開情詞置辯，是本件之爭點為：原告得否依民法
    第179條規定請求被告給付如聲明所示相當租金之不當利得
    ？析述如下：
  (一)按當事人主張有利於己之事實者，就其事實有舉證之責任。
    民事訴訟法第277條定有明文。又按以無權占有為原因，請
    求返還所有物之訴，被告對原告就其物有所有權存在之事實
    無爭執，而僅以非無權占有為抗辯者，原告於被告無權占有
    之事實，無舉證責任。被告應就其取得占有係有正當權源之
    事實證明之。如不能證明，則應認原告之請求為有理由（最
    高法院72年度台上字第1552號判決、92年度台上字第312號
    判決參照）。本件系爭土地為臺北市所有而原告管理機關，
    ，此為兩造所是認，至系爭房屋究竟係被告或訴外人洪珠
    所屬，兩造既互有爭執，自應由原告就系爭房屋係被告所有
    一節，負舉證之責。
  (二)復按房屋稅納稅義務人，並非必為房屋所有人，繳納房屋稅
    之收據，亦非即為房屋所有權之證明（本院40年台上字第12
    6號判例參照），本件原告提出之系爭房屋稅籍資料關於系
    爭房屋之納稅義務人之記載，雖為被告名義，仍不足據以證
    明被告即為系爭房屋之所有人（最高法院70年度台上字第37
    60號判例參照）。是本件原告提出房屋稅籍資料主張系爭房
    屋應屬被告所有，然未辦理所有權保存登記之建物，由出資
    建築之人，原始取得所有權，而房屋稅籍資料僅係主管機關
    對於房屋課徵稅捐之行政管理，揆諸前開說明，房屋之納稅
    義務人僅係依相關法規應負擔稅捐之人，非必為房屋所有權
    人，是系爭房屋稅籍證明書並不能執為被告為系爭房屋所有
    權人之確切證明。
  (三)原告雖另以原證8之臺北市市有非公用土地租賃契約主張被
    告向臺北市財政局承租同段第224-4地號土地作為系爭房屋
    之基地使用，自得認系爭房屋為被告所占有使用云云，惟查
    ，上開租賃契約業據被告所陳係為其妹即訴外人洪珠辦理
    ，為便宜行事方以被告名義承租，且原告於另案即本院91年
    度訴字第3919號民事判決亦已自承訴外人洪珠無任何占有
    權源而於系爭土地上蓋建無保存登記之系爭房屋，亦即原告
    已於另案自承訴外人洪珠為系爭房屋之原始起造人即所有
    權人，加之，訴外人洪珠對於其為系爭房屋之所有權人，
    現仍占有系爭房屋及系爭土地等情於另案均不爭執，此均有
    本院91年度訴字第3919號民事判決在卷可佐，原告亦就該案
    判決認定訴外人洪珠占用系爭土地之事實亦不爭執，此有
    原告100年2月8日原告民事陳報狀可稽（詳本院卷第26頁至
    第27頁），是以原告以原證8之租賃契約主張系爭房屋為被
    告所有並占用使用中，即無足採。
  (四)從而，系爭房屋既非被告所有並占有使用中，則原告依據不
    當得利之法律關係請求被告給付不當得利補償金，即無理由
    ，應予駁回。原告之訴既經駁回，其假執行之聲請亦失所附
    麗應併予駁回。
四、本件事實已臻明確，兩造其餘之攻擊或防禦方法，及未經援
    用之證據，經本院斟酌後，認為與判決基礎之事實並無影響
    ，均不足以影響本裁判之結果，自無庸一一詳予論駁之必要
    ，併此敘明。
五、訴訟費用負擔之依據：民事訴訟法第78條。
中    華    民    國   100    年    5     月    31    日
                  民事第五庭    法  官  宣玉華
以上正本係照原本作成
如對本判決上訴，須於判決送達後20日內向本院提出上訴狀。如
委任律師提起上訴者，應一併繳納上訴審裁判費。
中    華    民    國   100    年    5     月    31    日
                                書記官  謝梅琴